【裁判字號】    89,自,263
【裁判日期】    890815
【裁判案由】    詐欺
【裁判全文】
台灣台中地方法院刑事判決                          八十九年度自字第二六三號
    自  訴  人  辛○○
    被      告  戊○○
    選任辯護人  施瑞章
右列被告因詐欺等案件，經自訴人提起自訴，本院判決如左：
    主  文
戊○○無罪。
    理  由
一、自訴意旨略以：被告於民國（下同）八十七年十二月十五日起召募以其為會首之
    互助會，止會時間為八十八年十月十五日，採內標制，邀請自訴人加入，自訴人
    並按月繳納會款達四萬四千六百元，復於八十八年二月九日二十一時許，被告前
    往伊住處，佯稱與銀行界關係良好，且熟悉監理所過戶手續為由，願幫自訴人出
    售所有一九九三年份、車牌號碼US─二三二三號自用小客車乙輛，自訴人遂與被
    告簽立汽車買賣合約書，被告並簽發發票日為八十八年二月九日，面額新台幣十
    萬元之本票一紙交由自訴人收受，並言明如無法代為覓得新車主，則於八十八年
    十月十五日互助會結束時，應償還十萬元現金，然自訴人於八十八年五月五日前
    往被告指定地點標會時，未見被告出現，且經過八十八年十月十五日約定交付車
    款時間，被告均避不見面，因認被告涉嫌詐欺自訴人互助會款、侵占前開自用小
    客車云云。
二、按犯罪事實，應依證據認定之，無證據不得推定其事實。又不於能證明被告犯罪
    者，應諭知無罪之判決，自訴案件亦在準用之列，刑事訴訟法第一百五十四條、
    第三百零一條第一項、第三百四十三條分別定有明文。
  (一)次按刑法第三百三十九條第一項詐欺取財罪之成立，係意圖為自己不法或第三人
    不法所有，以詐術使人將本人或第三人之物交付為要件，又所謂以詐術使人交付
    ，必須被詐欺人因其詐術而陷於錯誤，若其所用方法不能認為詐術，亦不致使人
    陷於錯誤，抑或被害人根本未有實際上財物之交付，即不構成該罪，最高法院四
    十六年台上字第二六○號判例參照。經查，本件自訴人自訴被告詐欺互助會款四
    萬四千六百元一節，業為被告堅詞否認，辯稱：該互助會於首次向各會員收錢時
    ，多名會員以手頭不便，希望延展會期，而告散會，並未收取含自訴人在內各會
    員之互助會款等詞，核與證人庚○○、己○○、丁○○、邱鴻祥到院具結證明屬
    實，且證人彼此間互不相識，均係被告個人朋友，亦經證人各別陳明在卷，是被
    告既已將互助會解散之情事一一通知會員，自無獨漏自訴人未與通知之理。而自
    訴人固提出互助會簿一本欲證明確有繳納互助會款之事實，其上雖有記載得標利
    息一五００元、一一００元、一五００元、一四００元等情，然此均為自訴人個
    人記載，且雖於各會員下註記得標利息，但伊僅係隨便記下，非謂記載於某會員
    下之得標利息，即表示該次是由該名會員得標，亦為自訴人所直承，足見上開互
    助會簿文字及數字均僅係自訴人私人記載，自不足作為對被告不利之證據。另自
    訴人所聲請傳訊之證人乙○○雖到院具結證稱：自訴人曾向伊借錢付會款，伊沒
    有印象是否親眼看到自訴人繳會款給被告，只看到他第一次繳會款給被告等情，
    然其先證稱未親眼看到，嗣又證稱有看到繳納第一次會款，該名證人證詞前後證
    述顯然不一，而無法遽採。證人乙○○另亦陳稱：自訴人曾向伊提起參加被告之
    互助會，自訴人與被告先前就已認識，當時尚有一名葉修宏，也要自訴人參加其
    所起之互助會，至於自訴人何故參加被告所起之互助會則不知情等詞，自訴人則
    陳稱係因伊與被告先認識，故參加被告所起之互助會，當時伊認為金額不大，且
    被告是做報紙仲介，伊是以認識朋友之先後而決定參加入會的等詞，足見自訴人
    參加被告所起之互助會，乃係以平常民間互助會入會之方式，被告邀請自訴人參
    加互助會之初，並未見自訴人陳明被告施用何種詐術，此外，自訴人復無法提出
    確實交付互助會款四萬四千六百元與被告收受，自無法證明自訴人受有財物之損
    失，即與前開詐欺取財之構成要件有所未合，此部分犯行自屬不能證明。
  (二)復按刑法第三百三十五條侵占罪之成立，須行為人意圖為自己或第三人不法之所
    有，而侵占自己持有他人之物，亦即行為人須變易其原來之持有意思而為不法所
    有之意思，始足該當（最高法院著有六十八年度台上字第三一四六號判例參照）
    。本件被告之所以持有自訴人所有US─二三二三號自用小客車乙輛，乃緣於其等
    於八十八年二月九日締結之汽車買賣合約書，而據自訴人所陳：當初係被告聲稱
    可代為處理系爭車輛，總價十七萬元，分期貸款七萬元由被告負責清償，且要交
    付十萬元給伊，至於車子多賣的錢，係屬被告所有等語，被告則稱：該紙合約書
    即係伊向自訴人購得系爭車輛，再代為出售，十萬元尾款待伊再行出售取得價金
    後再交付自訴人收受等情，雙方對於締結該買賣合約書真意究係買賣或委託處理
    車子出售事宜，雙方解讀不一，然自訴人確實將系爭車輛交付被告，由其負責出
    售，賣價高於十七萬元之多出部分均歸被告取得乙情，則為雙方所不爭執，是被
    告事後尋找買主而將系爭車輛出售與經營中古車行之甲○○，亦無違於自訴人本
    意，及雙方當初之約定，自無所謂被告易持有為己有之不法意圖可言。況依據被
    告所提之買賣合約書並未記載尾款十萬元應於何時交付，而締約當時所簽發之本
    票亦未載明到期日，而自訴人所提出之買賣合約書卻有被告應於八十八年十月十
    五日前給付尾款之記載，兩者明顯有別，自訴人雖陳稱該日期是事後被告無法順
    利賣出車子，兩人再行協商時所填載，然為被告所否認，且自訴人並無法舉證證
    明雙方有付款日期之約定，是其根據事後填載之時間，欲證明被告到期未付款之
    事實，顯屬無據。況且被告於八十八年三月間代為出售系爭車輛後，即將尾款十
    萬元於陽光茶行交付自訴人，亦據證人丙○○具結證明屬實，證人丙○○並直言
    交款當日，伊早與被告約於陽光茶行見面，但伊至茶行內，卻發現被告與自訴人
    在現場，伊有看到被告拿東西給自訴人，事後自訴人離去時，被告有告知係賣車
    款，因為平常伊與被告在該茶行見面時，均無旁人，此次有第三人在場，故記憶
    深刻等詞，衡情證人與自訴人並不相識，自無何設辭誣陷之理，自訴人空言否認
    ，自無足取，是被告既已依約將賣車後之尾款交付自訴人，自無所謂不法侵占之
    可言，自訴人濫行訴訟，實無足採。
三、綜上所述，本件查無被告有自訴人所指之詐欺或侵占犯行，其犯行不能證明，爰
    依法為無罪之諭知。
據上論斷，應依刑事訴訟法第三百四十三條、第三百零一條第一項前段，判決如主文
。
中    華    民    國    八十九      年      八      月      十五        日
                                      台灣台中地方法院刑事第三庭
                                          法  官  賴妙雲
右正本證明與原本無異。
如不服本判決，應於送達後十日內向本院提出上訴狀(須附繕本)，上訴於台灣高等
法院台中分院。
                                        書記官
中    華    民    國    八十九    年      八        月      十六        日


司法院資訊處製作；財團法人民間司法改革基金會備份。
